【裁判字號】    98,財管,14
【裁判日期】    980410
【裁判案由】    選任遺產管理人
【裁判全文】
臺灣板橋地方法院民事裁定              98年度財管字第14號
聲  請  人  財政部臺灣省北區國稅局
法定代理人  丙○○
上列聲請人聲請對被繼承人乙○○選任遺產管理人事件，本院裁
定如下：
    主  文
選任財政部國有財產局臺灣北區辦事處為被繼承人乙○○（男、
民國○○年○月○○日生、身分證統一編號：Ｚ0000000
00號、生前最後設籍臺北縣新莊市○○路六三巷二四弄二九號
、民國九十三年九月十日死亡）之遺產管理人。
程序費用由被繼承人乙○○之遺產負擔。
    理  由
一、按繼承開始時，繼承人之有無不明，而無親屬會議或親屬會
    議未於1 個月內選定遺產管理人者，利害關係人或檢察官得
    聲請法院選任遺產管理人，並由法院依公示催告程序，定6
    個月以上之期限，公告繼承人，命其於期限內承認繼承；又
    被繼承人之所有繼承人均拋棄其繼承權者，亦準用關於無人
    承認繼承之規定，民法第1177條、第1178條第2 項、第1176
    條第6 項分別定有明文。
二、本件聲請意旨略以：被繼承人乙○○於民國93年9 月10日死
    亡，而其婚姻狀況為喪偶，顯見其配偶林邱麗珠先於乙○○
    死亡，而其父母、大姊、祖父母暨外祖父母均已死亡，其子
    女林倚仲、甲○○2 人均拋棄繼承，而其後順位之繼承人即
    兄弟姊妹林正雄、林圳雄、林茂雄、林吉雄、林貴美、廖林
    玉齡及林明潔等7 人亦已拋棄繼承，另姊姊陳林玉英則於93
    年5 月29日死亡，惟依被繼承人乙○○遺產課稅資料參考清
    單所列，被繼承人乙○○尚遺有土第二筆財產計1,763,000
    元，為免因納稅義務人死亡，致營利事業所得稅額繳款書無
    法送達，聲請人為利害關係人，爰依法聲請鈞院指定乙○○
    之子甲○○為遺產管理人，以資管理，確保稅收等語。
三、本件聲請人主張被繼承人乙○○於93年9 月10日死亡，其所
    有繼承人均已死亡或已拋棄繼承，而查無其他繼承人，被繼
    承人尚遺有二筆土地財產計1,763,000 元之事實，業據其提
    出財政部臺灣省北區國稅局93年度營利事業所得稅核定稅額
    繳款書、被繼承人之繼承系統表暨戶籍資料、板院輔家科春
    慶年第077468號函、板院輔家科春潁字第083298號函、板院
    輔家科春潁字第084787號函、遺產稅課稅資料、財產歸屬資
    料清單、土地建物查詢資料等件為憑，並經本院依職權調取
    93年度繼字第1636號、93年度繼字第1878號拋棄繼承卷宗核
    閱屬實，堪信為真實。
四、國有財產局係依國有財產法第9 條設立之機關，依法綜理國
    有財產事務，而所謂國有財產，係指國家依據法律規定或基
    於權利行使，或由於預算支出，或由於接受捐贈所取得之財
    產，又該法所指之權利，則係指地上權、地役權、典權、抵
    押權、礦業權、專利權、著作權、商標權及其他財產上之權
    利而言，此觀國有財產法第2 條第1 項、第3 條第1 項第4
    款規定自明，是國家「依據法律規定．．．所取得之財產」
    、「財產上之權利」，均屬國有財產之範圍，而為國有財產
    局職掌之業務範圍。而民法第1185條無人承認繼承之賸餘財
    產，歸屬國庫之規定，賦予國庫對於將來遺產之歸屬有期待
    權（參見院字第2213號解釋意旨），解釋上應屬上開國有財
    產法所定依據法律規定取得之財產權之一種，故法院通知國
    有財產局有此種國家依法應得之期待權時，國有財產局依國
    有財產法之職掌，即應積極辦理。
五、本件聲請人向法院聲請選任遺產管理人，法院具有裁量權，
    不受聲請人所為聲明之拘束，可依職權選任適當之遺產管理
    人。經查，本件被繼承人乙○○死亡後，其所有繼承人均已
    死亡或均拋棄繼承，查無其他繼承人等情，既如前述，且被
    繼承人之親屬會議未於繼承開始後1 個月內選任遺產管理人
    等情，亦據被繼承人之子甲○○到庭陳明，而甲○○亦表明
    不願擔任被繼承人乙○○之遺產管理人甚明（見本院98年4
    月1 日非訟事件筆錄），本院審酌被繼承人乙○○尚有遺產
    亟待管理等情，依前開司法院之解釋及國有財產法之規定，
    並斟酌遺產管理人之職務，依民法第1179條之規定，其程序
    相當複雜，任務頗為繁重，為期程序之公正、公信起見，本
    院認以選任財政部國有財產局臺灣北區辦事處為被繼承人乙
    ○○之遺產管理人為適當。
六、至被繼承人之繼承人既均拋棄繼承，其遺產依民法第1176條
    第6 項準用關於無人承認繼承之規定，依同法第1185條規定
    ，於清償債權並交付遺贈物後，如有賸餘，應歸屬國庫。
七、依非訟事件法第21條第2 項，民事訴訟法第78條、第95條，
    裁定如主文。
中    華    民    國    98    年    4     月    10    日
                  家事法庭  法  官  葉靜芳
以上正本證明與原本無異。
如不服本裁定應於送達後10日內向本院提出抗告狀。
中    華    民    國    98    年    4     月    10    日
                            書記官  劉春美


司法院資訊處製作；財團法人民間司法改革基金會備份。
